ACORDAO-COMPLETO-2411786

ACÓRDÃO 6188/2020 ATA 17/2020 - SEGUNDA CÂMARA

VISTOS, relatados e discutidos estes autos referentes à Tomada de Contas Especial instaurada pelo Ministério do Turismo em decorrência da impugnação total das despesas realizadas com os recursos públicos oriundos do Convênio 705.154/2009, cujo objeto era a realização do evento denominado "Forrónabuco". 
ACORDAM os Ministros do Tribunal de Contas da União, reunidos em sessão da 2ª Câmara, ante as razões expostas pelo Relator, em:
9.1. com fundamento nos arts. 1º, inciso I, 16, inciso III, alínea c, 19, caput, e 23, inciso III, da Lei 8.443/1992, julgar irregulares as contas do Sr. Ademir de Brito Oliveira e da Organização Trajetória Mundial - OTM e condená-los solidariamente ao pagamento da quantia de R$ 300.000,00 (trezentos mil reais) , fixando-lhes o prazo de 15 (quinze) dias, a contar do recebimento das respectivas notificações, para que comprovem, perante o Tribunal (art. 214, inciso III, alínea a, do Regimento Interno/TCU) , o recolhimento da dívida a favor do Tesouro Nacional, acrescida da atualização monetária e dos juros de mora, calculados a partir de 02/12/2009 até a data da efetiva quitação, nos termos da legislação em vigor;
9.2. aplicar, individualmente, ao Sr. Ademir de Brito Oliveira e à Organização Trajetória Mundial - OTM a multa, prevista no art. 57 da Lei 8.443/1992, no valor de R$ 53.000,00 (cinquenta e três mil reais) , fixando-lhes o prazo de 15 (quinze) dias, a contar das notificações, para que comprovem, perante o Tribunal, o recolhimento da dívida aos cofres do Tesouro Nacional (art. 214, inciso III, alínea a, do Regimento Interno/TCU) , atualizada monetariamente desde a data deste Acórdão até a data do efetivo recolhimento, se for paga após o vencimento, na forma da legislação em vigor;
9.3. autorizar, caso requerido, nos termos do art. 26 da Lei 8.443/1992, o parcelamento das dívidas em até 36 (trinta e seis) parcelas mensais e sucessivas, sobre as quais incidirão os correspondentes acréscimos legais (débito: atualização monetária e juros de mora; multa: atualização monetária) , esclarecendo aos responsáveis que a falta de pagamento de qualquer parcela importará no vencimento antecipado do saldo devedor (art. 217, § 2º, inciso II, do RI/TCU) , sem prejuízo das demais medidas legais;  
9.4. autorizar, desde logo, a cobrança judicial das dívidas a que se refere este Acórdão, caso não atendidas as notificações, com base no art. 28, inciso II, da Lei 8.443/1992;
9.5. remeter cópia deste Acórdão à Procuradoria da República no Estado do Pernambuco, com fundamento no art. 16, § 3º, da Lei 8.443/1992 c/c o art. 209, § 7º, do Regimento Interno/TCU, bem como ao Ministério do Turismo, para ciência.

Tomada de Contas Especial instaurada em decorrência da impugnação total das despesas realizadas com os recursos públicos oriundos de convênio, cujo objeto era a realização do evento denominado Forrónabuco.

Segunda Câmara

Organização Trajetória Mundial - OTM.

3. Responsáveis: Ademir de Brito Oliveira (XXX.025.674-XX) e Organização Trajetória Mundial - OTM (05.559.151/0001-06).

13.1. Ministros presentes: Ana Arraes (Presidente), Augusto Nardes, Aroldo Cedraz e Raimundo Carreiro.
13.2. Ministros-Substitutos presentes: Marcos Bemquerer Costa (Relator) e André Luís de Carvalho.

MARCOS BEMQUERER

Trata-se da Tomada de Contas Especial instaurada pelo Ministério do Turismo, tendo como responsáveis a Organização Trajetória Mundial - OTM e o Sr. Ademir de Brito Oliveira, ex-Presidente da referida entidade, em decorrência da impugnação total das despesas realizadas com os recursos públicos oriundos do Convênio 705.154 (peça 7) , cujo objeto era a realização do evento denominado "Forrónabuco", conforme detalhamento do Plano de Trabalho (peça 2) .
2.	A seguir, reproduzo, com alguns ajustes de forma, excerto da instrução da peça 67, em que a matéria destes autos foi assim historiada e analisada na Secretaria de Controle Externo de Tomada de Contas Especial - SecexTCE:   
 "HISTÓRICO 
2. Os recursos previstos para implementação do objeto do referido convênio foram orçados no valor total de R$ 333.660,00 (peça 7, p. 7) , com a seguinte composição: R$ 33.600,00 de contrapartida do convenente e R$ 300.000,00 à conta do concedente, liberados conforme indicado abaixo (peça 10) :
	Ordem Bancária
	Data da Emissão
 (peça 10) 
	Data do Crédito
 (peça 22, p. 2) 
	Valor (R$) 

	20090B801896
	1º/12/2009
	2/12/2009
	300.000,00

3. O Ministério do Turismo exarou os seguintes pareceres:
	Parecer
	Peça
	Data

	Parecer Técnico 1100/2009
	4
	28/9/2009

	Parecer/Conjur/Mtur 1473/2009
	6
	28/9/2009

	Parecer de Análise de Prestação de Contas - Parte Técnica 1135/2010
	29
	15/6/2010

	Nota Técnica de Análise 56/2011
	30
	2/9/2011

	Nota Técnica de Análise Financeira 566/2016
	32
	31/5/2016

4. O Parecer Técnico 1100/2009 (peça 4) , com manifestação sobre a avaliação e aprovação do plano de trabalho apresentado, descreve as ações pretendidas: mídia radiofônica; mídia outbus; shows artísticos; confecção de cartazes; confecção de testeira; confecção de panfletos; confecção de outdoors; contratação de empresa organizadora; contratação de assessoria de imprensa; contratação de equipe de produção; contratação de hospedagem; locação de iluminação; locação de sonorização; locação de palco; locação de banheiros químicos; serviços de transporte.
5. Na mesma data em que foi analisada a viabilidade e expedido o parecer jurídico, 28/9/2009, foi celebrado Convênio 705.154/2009 (peça 7) com a Organização Trajetória Mundial - OTM, na gestão do presidente Ademir de Brito Oliveira (gestão: desde 12/03/2003) , para a execução do objeto intitulado 'Forrónabuco', previsto para realizar-se no período de 2 a 3/10/2009, no município de Joaquim Nabuco/PE (peça 4, p. 1) .
6. Em 25/5/2010, a Organização Trajetória Mundial apresentou a prestação de contas do convênio (peça 18) .
7. Diante da documentação apresentada, a Coordenação Geral de Monitoramento, Fiscalização e Avaliação de Convênios emitiu em 15/6/2010 o Parecer de Análise de Prestação de Contas - Parte Técnica 1135/2010 (peça 29) decidindo pela realização de diligência junto à convenente para fins de saneamento quanto à ausência de fotos e outros elementos (itens 16, 18, 20, 21, 22, 23, 24) que comprovassem a execução física, conforme o contido no Plano de Trabalho aprovado.
8. Em 2/9/2011, um ano depois, foi emitida a Nota Técnica de Análise 56/2011 pela Coordenação Geral de Monitoramento, Fiscalização e Avaliação de Convênios (peça 30) , que diligenciou pela segunda vez junto à convenente com o objetivo de sanar as irregularidades apresentadas pelo Parecer anterior (Parecer de Análise de Prestação de Contas - Parte Técnica 1135/2010 - peça 29; basicamente ausência de fotografias e declarações) .
9. Decorrido o prazo estipulado, não foi apresentada a documentação de prestação de contas complementar. Em 20/5/2016, houve manifestação da Secretaria Nacional de Qualificação e Promoção do Turismo pela reprovação quanto à execução física do objeto, ante a ausência de elementos para emissão de parecer técnico conclusivo (peça 31) .
10. Em 31/5/2016, a Coordenação de Análise de Prestação de Contas emitiu a Nota Técnica de Análise Financeira 566/2016 (peça 32) , que, sinteticamente, (...) , apenas menciona que a execução física do objeto foi reprovada (conforme Nota Técnica de Análise 56/2011, à peça 30, e Despacho, à peça 31) e a execução financeira não foi analisada.
11. O projeto intitulado 'Forrónabuco' estava previsto para realizar-se nos dias 2 e 3/10/2009. O Convênio 705154/2009 (peça 7) foi celebrado no dia 28/9/2009. Entretanto, a liberação dos recursos financeiros ocorreu em data posterior, em 2/12/2009 (peça 22, p. 2) , o que evidencia a destinação dos recursos para pagamento de despesas em processo final de liquidação.
12. A instauração da presente Tomada de Contas Especial foi materializada pelo não encaminhamento de documentação exigida para a prestação de contas, conforme consta da Nota Técnica de Análise 56/2011, de 2/9/2011 (peça 30) , contrariando a legislação vigente, notadamente, o art. 84 do Decreto-Lei 200, de 25/2/1967, uma vez que não foi apresentada a documentação objeto do item 'III-Ressalvas Técnicas' da referida Nota Técnica, que consistia principalmente em:
	ITEM
	OBJETO DA RESSALVA
	SOLICITAÇÃO

	2
	Inserções em Rádio
	Encaminhar cópia do anúncio em CDROM ou MP3 constando o nome e a logomarca do Mtur comprovante de Veiculação na Rádio contendo a programação prevista e o mapa de veiculação - com o valor, o ATESTO da rádio e o DE ACORDO do Convenente.

	3
	Anúncios em outdoor (42) e outbus  (35) 
	1. Encaminhar fotografia de cada peça, constando o nome e a logomarca do MTur, como respectivo endereço de cada outdoor, bem como declaração da empresa prestadora do serviço. 
2- Encaminhar fotografia de cada outbus, com o número das placas do ônibus, bem como declaração da empresa prestadora doserviço.

	4
	Material Promocional - Cartazes e Planfletos
	Encaminhar um exemplar de cada insumo constando o nome e a logomarca do MTur e declaração de recebimento do material, explicitando a quantidade de unidades, com o nome legível, assinatura e CPF de quem recebeu.

	5
	Contratação de empresa de publicidade para elaboração de layouts: Testeira do palco, tela ortofônica, panfletos, outbus, cartaz e outdoor
	Encaminhar declaração da empresa prestadora do serviço, bem como amostra dos layouts ao lado relacionados.

	6 e 7
	Contratação de empresa para impressão de testeira.
Contratação de empresa para confecção de 2 telas ortofônicas
	Encaminhar declaração da empresa prestadora do serviço, bem como foto da testeira e das telas.

	8
	Contratação de empresa de assessoria de imprensa
	Encaminhar declaração da empresa prestadora do serviço, bem como amostras do trabalho desenvolvido.

	9
	Realização do evento
	Encaminhar fotografia original, filmagem e/ou material de divulgação pós-evento (publicação em jornais, revistas ou reportagens televisivas) , que comprovem a efetiva realização do evento e a utilização da logomarca do MTur.

	10
	Apresentações artísticas, musicais
	Encaminhar foto original de cada show/apresentação, filmagem e/ou material de divulgação pós-evento (publicação em jornais, revistas ou reportagens televisivas) , que comprovem a efetiva realização de cada apresentação constante no Plano de Trabalho.

	11
	Itens de Infraestrutura: banheiros químicos, iluminação, palco, sonorização
	Encaminhar fotografia e/ou filmagem de cada item listado no Plano de Trabalho.

	12
	Contratação de serviços -Contratação de equipe de produção - Contratação de produtor - Contratação de seguranças
	Encaminhar declaração individual do prestador de serviço com RG e CPF, discriminando a função exercida detalhada, o valor contratado e o período de execução, de acordo com o aprovado no Plano de Trabalho. Quando possível, enviar fotografias e/ou filmagem - tudo inserido no contexto do evento.

	13
	Hospedagem
	Encaminhar listagem com nome completo do hóspede, sua condição de participante no evento, conforme previamente definida no Plano de Trabalho aprovado, com número do RG, CPF e endereço residencial completo.

	14
	Transporte: contratação de transporte com motorista
	Encaminhar declaração do prestador de serviço com RG e CPF com o período de execução acompanhado do DE ACORDO do Convenente, conforme aprovado no plano de trabalho.

13. Da análise dos autos, verifica-se que foi dada oportunidade de defesa aos agentes responsabilizados, em obediência aos princípios constitucionais que asseguram o direito ao contraditório e à ampla defesa, tendo em vista as notificações (peças 13, 16, 17 (AR) , 33, 34, 35 (AR) e 36 (Edital de Convocação) ) . No entanto, os referidos agentes não apresentaram justificativas nem recolheram a importância devida aos cofres da Fazenda Pública, subsistindo o motivo que legitimou a instauração da Tomada de Contas Especial. 
14. Tanto o relatório do tomador de contas, quanto o relatório de auditoria da CGU, amparados pela Nota Técnica de Análise 56/2011 (peça 30) , do Ministério do Turismo, concluíram pela existência de dano ao Erário Federal da ordem de R$ 300.000,00, correspondente ao valor integral repassado à Organização Trajetória Mundial - OTM, em razão da impugnação total das despesas do convênio por conta de irregularidades técnicas.
15. No Relatório de Tomada de Contas Especial 87/2017 (peça 44) , em que os fatos estão circunstanciados, a responsabilidade pelo dano causado ao erário foi atribuída ao Sr. Ademir de Brito Oliveira (CPF XXX.025.674-XX) , ocupante do cargo de presidente da Organização Trajetória Mundial - OTM à época da ocorrência dos fatos, e à própria Organização Trajetória Mundial - OTM (CNPJ 05.559.151/0001-06) , em razão do não encaminhamento de documentação exigida para a prestação de contas do Convênio em comento, apurando-se como prejuízo o valor original de R$ 300.000,00.
16. A inscrição em conta de responsabilidade, no Siafi, foi efetuada conforme a 2017NS000073, de 19/7/2017 (peça 38) .
17. A CGU seguiu o posicionamento do órgão concedente quanto às irregularidades identificadas, ao débito apurado e à responsabilidade, conforme se verifica no Relatório de Auditoria 788/2018 (peça 45) , no Certificado de Auditoria 788/2018 (peça 46) , bem como no Parecer do Dirigente do Órgão de Controle Interno 788/2018 (peça 47) . O Ministro de Estado do Turismo pronunciou-se pelo conhecimento das conclusões contidas nos pareceres da CGU, opinando pela irregularidade das contas do responsável indicado (peça 48) .
18. Já no âmbito deste Tribunal, houve o exame dos elementos presentes nos autos e conclusão pela necessidade de citação solidária dos responsáveis Ademir de Brito Oliveira e Organização Trajetória Mundial - OTM (peça 49) , autorizada em 18/12/2018 (peça 51) e efetivada em razão da seguinte ocorrência:
Ocorrência: não comprovação da boa e regular aplicação dos recursos federais repassados pelo Ministério do Turismo a Organização Trajetória Mundial - OTM por meio do Convênio 705.154/2009 (Siafi) , tendo por objeto o apoio à implementação do projeto intitulado 'Forrónabuco', conforme o Plano de Trabalho registrado no Siconv;
	Condutas:
a) não comprovar a execução física do convênio, consoante Nota Técnica de Análise 56/2011, de 2/9/2011 (peça 30) , ante a ausência, dentre outros elementos de fotografias e/ou filmagem das apresentações artísticas, banheiros químicos, iluminação, palco, sonorização; comprovantes de despesas com hospedagens, transporte, serviços de produção, segurança, materiais promocionais, inserções em rádio, anúncios em outdoor e outbus; declarações dos prestadores de serviço com RG e CPF discriminando a função exercida, valor e período;
b) não comprovar o nexo de causalidade entre a movimentação financeira na conta específica e  as despesas indicadas na relação de pagamentos, uma vez que os recibos não estão assinados e a movimentação por meio de cheques encontra-se em desacordo com a cláusula sétima do termo de convênio, que prescreve que os pagamentos deveriam ser realizados exclusivamente mediante crédito na conta bancária de titularidade dos fornecedores e prestadores de serviços;
c) não apresentar os contratos de exclusividade firmados entre os artistas que foram contratados por meio do Processo de Inexigibilidade de licitação 003/2009 e empresa Centro de Cultura Tanacara (CNPJ 07.248.877/0001-45) , em descumprimento ao exigido na cláusula terceira, item II do termo de convênio e a jurisprudência do TCU (peça 7, p. 6) .
Dispositivos Violados: art. 63 da Lei 4320/1964; art. 93, do Decreto Lei 200/1967; art. 50, § 3º, da Portaria Interministerial 127/2008; art. 25, inciso III, da Lei 8.666/1993, Lei 10.520/2002; Decreto 3.555/2000; cláusulas sétima, terceira, inciso II, alíneas jj e kk do Termo de Convênio 705154 e entendimento firmado no Acórdão 96/2008-TCU-Plenário;
Nexo de Causalidade: as condutas descritas impediram o estabelecimento do nexo de causalidade entre as despesas efetuadas com os recursos recebidos por força do 705154/2009, que consistiria na efetiva comprovação da realização das despesas destinadas à realização do evento;
Evidências: Termo de Convênio (peça 7) ; Nota Técnica de Análise 56/2011, de 2/9/2011 (peça 30) ; Relação de Pagamentos Efetuados (peça 20, p. 2) ; extrato bancário (peça 22, p. 2) ; Notas-Fiscais (peça 21, p. 1-8) ; recibos sem assinatura (peça 28, p. 1-16) .
19. O chamamento do Sr. Ademir de Brito Oliveira ao processo foi realizado por intermédio de expediente entregue em 13/2/2019 no endereço constante da base de dados da Receita Federal do Brasil (peças 54 e 57) . Por seu turno, a Organização Trajetória Mundial - OTM foi citada mediante edital publicado no Diário Oficial da União em 06/2/2020 (peça 65) , após frustrada tentativa de citação no endereço constante nas bases de dados disponíveis (peças 56 e 58) .
20. Conforme Despachos de Conclusão das Comunicações Processuais (peças 63 e 66) , verifica-se que as providências inerentes às comunicações processuais foram concluídas.
21. Transcorrido o prazo regimental, os responsáveis permaneceram silentes, devendo ser considerados revéis, nos termos do art. 12, § 3º, da Lei 8.443/1992.
ANÁLISE DOS PRESSUPOSTOS DE PROCEDIBILIDADE DA IN/TCU 71/2012
Prejuízo ao Contraditório e Ampla Defesa
22. Preliminarmente, verifica-se que não houve o transcurso de mais de dez anos desde o fato gerador sem que tenha havido a notificação dos responsáveis pela autoridade administrativa federal competente (art. 6º, inciso II, c/c art. 19 da IN/TCU 71/2012, modificada pela IN/TCU 76/2016) , uma vez que os recursos foram transferidos em 2/12/2009 (peça 22, p. 2) , as despesas impugnadas datam de 31/5/2016 (peça 32) e os responsáveis foram notificados sobre as irregularidades pela autoridade administrativa competente em 8/6/2016 (peças 33-35) .
Valor de Constituição da TCE
23. Verifica-se que o valor atualizado do débito apurado (sem juros) em 1º/1/2017 é superior a R$ 100.000,00, na forma estabelecida conforme os arts. 6º, inciso I, e 19 da IN/TCU 71/2012, modificada pela IN/TCU 76/2016) .
	OUTROS DÉBITOS NOS SISTEMAS DO TCU COM O MESMO RESPONSÁVEL
24. Informa-se que em pesquisa aos sistemas corporativos do TCU foi encontrado outro processo com débito imputável aos responsáveis, o TC-Processo 017.023/2014-9.24. A tomada de contas especial está, assim, devidamente constituída e em condição de ser instruída.
EXAME TÉCNICO
Validade das notificações
25. Preliminarmente, cumpre tecer breves considerações sobre a forma como são realizadas as comunicações processuais no TCU. A esse respeito, destacam-se o art. 179 do Regimento Interno/TCU (Resolução 155, de 4/12/2002) e os arts. 3º e 4º, inciso III, § 1º, da Resolução/TCU 170, de 30 de junho de 2004, in verbis:
'Art. 179. A citação, a audiência ou a notificação, bem como a comunicação de diligência, farse-ão:
I - mediante ciência da parte, efetivada por servidor designado, por meio eletrônico, fac-símile, telegrama ou qualquer outra forma, desde que fique confirmada inequivocamente a entrega da comunicação ao destinatário;
II - mediante carta registrada, com aviso de recebimento que comprove a entrega no endereço do destinatário;
III - por edital publicado no Diário Oficial da União, quando o seu destinatário não for localizado.' (Regimento Interno/TCU) 
'Art. 3º As comunicações serão dirigidas ao responsável, ou ao interessado, ou ao dirigente de órgão ou entidade, ou ao representante legal ou ao procurador constituído nos autos, com poderes expressos no mandato para esse fim, por meio de:
I - correio eletrônico, fac-símile ou telegrama;
II - servidor designado;
III - carta registrada, com aviso de recebimento;
IV - edital publicado no Diário Oficial da União, quando o seu destinatário não for localizado, nas hipóteses em que seja necessário o exercício de defesa.
Art. 4º. Consideram-se entregues as comunicações:
I - efetivadas conforme disposto nos incisos I e II do artigo anterior, mediante confirmação da ciência do destinatário;
II - realizadas na forma prevista no inciso III do artigo anterior, com o retorno do aviso de recebimento, entregue comprovadamente no endereço do destinatário;
III - na data de publicação do edital no Diário Oficial da União, quando realizadas na forma prevista no inciso IV do artigo anterior.
§ 1º O endereço do destinatário deverá ser previamente confirmado mediante consulta aos sistemas disponíveis ao Tribunal ou a outros meios de informação, a qual deverá ser juntada ao respectivo processo.' (Resolução/TCU 170/2004) .
26. Bem se vê, portanto, que a validade da citação via postal não depende de que o aviso de recebimento seja assinado pelo próprio destinatário da comunicação, o que dispensa, no caso em tela, a entrega do AR em 'mãos próprias'. A exigência da norma é no sentido de o Tribunal verificar se a correspondência foi entregue no endereço correto, residindo aqui a necessidade de certeza inequívoca. 
27. Não é outra a orientação da jurisprudência do TCU, conforme se verifica dos julgados a seguir transcritos:
'São válidas as comunicações processuais entregues, mediante carta registrada, no endereço correto do responsável, não havendo necessidade de que o recebimento seja feito por ele próprio.' (Acórdão 3648/2013-TCU-Segunda Câmara, Relator Ministro José Jorge) ;
'É prescindível a entrega pessoal das comunicações pelo TCU, razão pela qual não há necessidade de que o aviso de recebimento seja assinado pelo próprio destinatário. Entregandose a correspondência no endereço correto do destinatário, presume-se o recebimento da citação.' (Acórdão 1019/2008-TCU-Plenário, Relator Ministro Benjamin Zymler) ;
'As comunicações do TCU, inclusive as citações, deverão ser realizadas mediante Aviso de Recebimento - AR, via Empresa Brasileira de Correios e Telégrafos, bastando para sua validade que se demonstre que a correspondência foi entregue no endereço correto.' (Acórdão 1526/2007-TCU-Plenário, Relator Ministro Aroldo Cedraz) .
28. A validade do critério de comunicação processual do TCU foi referendada pelo Supremo Tribunal Federal, nos termos do julgamento do MS-AgR 25.816/DF, por meio do qual se afirmou a desnecessidade da ciência pessoal do interessado, entendendo-se suficiente a comprovação da entrega do AR no endereço do destinatário:
'EMENTA: AGRAVO REGIMENTAL. MANDADO DE SEGURANÇA. DESNECESSIDADE DE INTIMAÇÃO PESSOAL DAS DECISÕES DO TRIBUNAL DE CONTAS DA UNIÃO. ART. 179 DO REGIMENTO INTERNO DO TCU. INTIMAÇÃO DO ATO IMPUGNADO POR CARTA REGISTRADA, INICIADO O PRAZO DO ART. 18 DA LEI n. 1.533/51 DA DATA CONSTANTE DO AVISO DE RECEBIMENTO. DECADÊNCIA RECONHECIDA. AGRAVO IMPROVIDO.
O envio de carta registrada com aviso de recebimento está expressamente enumerado entre os meios de comunicação de que dispõe o Tribunal de Contas da União para proceder às suas intimações.
O inciso II do art. 179 do Regimento Interno do TCU é claro ao exigir apenas a comprovação da entrega no endereço do destinatário, bastando o aviso de recebimento simples.' 
29. No caso vertente, a citação do Sr. Ademir de Brito Oliveira foi realizada por intermédio de expediente entregue em 13/2/2019 no endereço constante da base de dados da Receita Federal do Brasil (peças 54 e 57) . Por seu turno, a citação da Organização Trajetória Mundial - OTM foi realizada mediante edital publicado no Diário Oficial da União em 06/2/2020 (peça 65) , após frustrada tentativa de citação no endereço constante nas bases de dados disponíveis (peças 56 e 58) .
Efeitos da revelia
30. Nos processos do TCU, a revelia não leva à presunção de que seriam verdadeiras todas as imputações levantadas contra os responsáveis, diferentemente do que ocorre no processo civil, em que a revelia do réu opera a presunção da verdade dos fatos narrados pelo autor. Dessa forma, a avaliação da responsabilidade do agente não pode prescindir da prova existente no processo ou para ele carreada.
31. Ao não apresentarem suas defesas, os responsáveis deixaram de produzir prova da regular aplicação dos recursos sob sua responsabilidade, em afronta às normas que impõem aos gestores públicos a obrigação legal de, sempre que demandados pelos órgãos de controle, apresentar os documentos que demonstrem a correta utilização das verbas públicas, a exemplo do contido no art. 93 do DecretoLei 200/1967: 'Quem quer que utilize dinheiros públicos terá de justificar seu bom e regular emprego na conformidade das leis, regulamentos e normas emanadas das autoridades administrativas competentes.' 
32. Mesmo não sendo apresentadas alegações de defesa nem razões de justificativa, considerando o princípio da verdade real que rege esta Corte, procurou-se buscar, em eventuais manifestações dos responsáveis na fase interna desta Tomada de Contas Especial, se havia algum argumento que pudesse ser aproveitado a seu favor. 
33. No entanto, os responsáveis, regularmente notificados pelo Ministério do Turismo, não apresentaram a documentação complementar solicitada tampouco produziram alegações de defesa na fase interna desta TCE. Não consta dos autos, assim, algum argumento que possa vir a ser analisado e posteriormente servir para afastar a irregularidade apontada.
34. Em se tratando de processo em que a parte interessada não se manifestou acerca das irregularidades imputadas, não há elementos para que se possa efetivamente aferir e reconhecer a ocorrência de boa-fé na conduta dos responsáveis, podendo este Tribunal, desde logo, proferir o julgamento de mérito pela irregularidade das contas, conforme os termos dos §§ 2º e 6º do art. 202 do Regimento Interno do TCU (Acórdão 2064/2011-TCU-Primeira Câmara, relator Ministro Ubiratan Aguiar; Acórdão 6182/2011-TCU-Primeira Câmara, relator Ministro-Substituto Weder de Oliveira; Acórdão 4072/2010-TCU-Primeira Câmara, relator Ministro Valmir Campelo; Acórdão 1189/2009-TCU-Primeira Câmara, relator Ministro-Substituto Marcos Bemquerer Costa; e Acórdão 731/2008-TCU-Plenário, relator Ministro Aroldo Cedraz) .
35. Dessa forma, os responsáveis devem ser considerados revéis, nos termos do art. 12, § 3º, da Lei 8.443/1992, e suas contas devem ser julgadas irregulares, condenando-os solidariamente ao pagamento do débito apurado e aplicando-lhes a multa prevista no art. 57 da Lei 8.443/1992.
PRESCRIÇÃO DA PRETENSÃO PUNITIVA
36. Vale ressaltar que a pretensão punitiva do TCU, conforme Acórdão 1441/2016-TCU-Plenário [relator Min. Benjamin Zymler e redator Min. Walton Alencar Rodrigues], que uniformizou a jurisprudência acerca dessa questão, subordina-se ao prazo geral de prescrição indicado no art. 205 do Código Civil, que é de 10 anos, contado da data de ocorrência da irregularidade sancionada, nos termos do art. 189 do Código Civil, sendo este prazo interrompido pelo ato que ordenar a citação, a audiência ou a oitiva do responsável. No caso em exame, não ocorreu a prescrição, uma vez que os valores cobrados datam de 2/12/2009 (peça 22, p. 2) e o ato de ordenação da citação ocorreu em 18/12/2018 (peça 51) ."
3.	Diante do exposto, a Secex/TCE propõe ao Tribunal (peças 67-69) :
	3.1. considerar revéis, para todos os efeitos, os responsáveis Sr. Ademir de Brito Oliveira e a Organização Trajetória Mundial - OTM, dando-se prosseguimento ao processo, com fulcro no art. 12, § 3º, da Lei 8.443/1992;
	3.2. julgar irregulares, nos termos dos arts. 1º, inciso I, 16, inciso III, alínea c, da Lei 8.443/1992, c/c os arts. 19 e 23, inciso III, da mesma Lei, e com os arts. 1º, inciso I, 209, inciso III, 210 e 214, inciso III, do Regimento Interno/TCU, as contas dos responsáveis Sr. Ademir de Brito Oliveira e Organização Trajetória Mundial - OTM, condenando-os, em solidariedade, ao pagamento da importância de R$ 300.000,00 (trezentos mil reais) , atualizada monetariamente e acrescida dos juros de mora, calculada a partir de 02/12/2009 até a data da efetiva quitação do débito, fixando-lhes o prazo de quinze dias, para que comprovem, perante o Tribunal, o recolhimento da referida quantia aos cofres do Tesouro Nacional, nos termos do art. 23, inciso III, alínea a, da citada lei c/c o art. 214, inciso III, alínea a, do Regimento Interno/TCU;
	3.3. aplicar, individualmente, aos responsáveis Sr. Ademir de Brito Oliveira e Organização Trajetória Mundial - OTM, a multa prevista no art. 57 da Lei 8.443/1992; 
	3.4. autorizar, desde logo, a cobrança judicial das dívidas, caso não atendidas as notificações, na forma do disposto no art. 28, inciso II, da Lei 8.443/1992;
	3.5. autorizar também, desde logo, caso requerido, com fundamento no art. 28, inciso I, da Lei 8.443/1992, c/c o art. 217, §§ 1º e 2º, do Regimento Interno/TCU, o parcelamento das dívidas em até 36 parcelas; 
	3.6. enviar cópia do Acórdão a ser prolatado, bem como do Relatório e do Voto que o fundamentarem, à Procuradoria da República no Estado do Pernambuco, nos termos do § 3º do art. 16 da Lei 8.443/1992 c/c o § 7º do art. 209 do Regimento Interno/TCU, para adoção das medidas cabíveis; 
	3.7. enviar cópia do Acórdão que vier a ser proferido ao Ministério do Turismo e aos responsáveis, para ciência, informando-lhes que a presente deliberação, acompanhada do Relatório e do Voto que o fundamenta, está disponível para a consulta no endereço www.tcu.gov.br/acordaos, além de esclarecer que, caso requerido, o TCU poderá fornecer sem custos as correspondentes cópias de forma impressa.
4.	O Ministério Público junto ao Tribunal, representado pela Procuradora-Geral Cristina Machado da Costa e Silva, manifestou-se de acordo com a proposta da unidade técnica (peça 70) . 
		É o Relatório.

não há.

Procuradora-Geral Cristina Machado da Costa e Silva.

TOMADA DE CONTAS ESPECIAL. CONVÊNIO CELEBRADO PARA A REALIZAÇÃO DO EVENTO DENOMINADO "FORRÓNABUCO". IMPUGNAÇÃO TOTAL DAS DESPESAS INCORRIDAS. DOCUMENTOS INSUFICIENTES PARA DEMONSTRAR A CORRETA APLICAÇÃO DOS RECURSOS NO OBJETO DA AVENÇA. IMPOSSIBILIDADE DE SE FIRMAR O NEXO DE CAUSALIDADE ENTRE A VERBA FEDERAL E A REALIZAÇÃO DO OBJETO PACTUADO. CONTAS IRREGULARES, COM DÉBITO E MULTA PROPORCIONAL AO DANO CAUSADO AO ERÁRIO. 1. O ônus de comprovar a regular aplicação da integralidade dos recursos públicos compete ao responsável, por meio de documentação consistente capaz de demonstrar cabalmente o nexo de causalidade entre os gastos efetuados com recursos federais e a execução do objeto pactuado. 2. Julgam-se irregulares as contas dos responsáveis, condenando-os ao pagamento solidário do débito apurado e, individual, da multa proporcional ao dano causado ao erário, em decorrência da não comprovação do correto emprego dos recursos públicos no objeto do ajuste.

TOMADA DE CONTAS ESPECIAL (TCE)

Secretaria de Controle Externo de Tomada de Contas Especial - Secex/TCE.

Trago à apreciação deste Colegiado Tomada de Contas Especial instaurada pelo Ministério do Turismo, tendo como responsáveis a Organização Trajetória Mundial - OTM e o Sr. Ademir de Brito Oliveira, ex-Presidente da referida entidade, em decorrência da impugnação total das despesas realizadas com os recursos públicos oriundos do Convênio 705.154/2009 (peça 7) , cujo objeto era a realização do evento denominado "Forrónabuco", a ser realizado no  Município de Joaquim Nabuco/PE, nos dias 02 e 03/10/2009. 
2.	Os recursos para a implementação do objeto pactuado somavam R$ 333.660,00, sendo R$ 300.000,00 a cargo do concedente e R$ 33.660,00 de contrapartida da entidade convenente. Os recursos federais foram creditados na conta bancária da Organização Trajetória Mundial em 02/12/2009. 
3. 	Nos termos do Plano de Trabalho aprovado, as ações pretendidas para a realização do objeto do Convênio 705.154/2009 compreendem: mídia radiofônica e outbus; shows artísticos; confecção de cartazes, testeira de palco, panfletos e outdoors; contratação de empresa organizadora, assessoria de imprensa, equipe de produção, hospedagem e serviços de transporte; e locação de iluminação, sonorização, palco e banheiros químicos. 
4.	A Secretaria de Controle Externo de Tomada de Contas Especial - Secex/TCE, após examinar os autos, promoveu a citação solidária do Sr. Ademir de Brito Oliveira e da Organização Trajetória Mundial (peças 54, 57 e 65) , para que recolhessem o valor do débito apurado em R$ 300.000,00, com os devidos acréscimos legais, e/ou apresentassem alegações de defesa pela não comprovação da boa e regular aplicação dos recursos oriundos do Convênio 705.154/2009 no objeto pactuado, tendo em vista a não apresentação da documentação complementar necessária para a prestação de contas do aludido convênio, conforme constou da Nota Técnica de Análise 56/2011 (peça 30) , a falta de demonstração do nexo de causalidade e a não apresentação dos contratos de exclusividade. 
5.	Citados, os responsáveis não encaminharam defesa ao TCU nem recolheram o valor do débito, situação que caracteriza a revelia de ambos e autoriza o prosseguimento do feito, a teor da disposição do art. 12, § 3º, da Lei 8.443/1992.
6.	No mérito, os pareceres da Secex/TCE e do Ministério Público/TCU são pela irregularidade das contas do Sr. Ademir de Brito Oliveira e da Organização Trajetória Mundial, fundamentada no art. 16, inciso III, alínea c, da Lei 8.443/1992, com a condenação solidária ao pagamento do débito e com a aplicação individual da multa proporcional ao dano ao erário.
7.	Assiste razão à unidade técnica e ao Parquet quanto à irregularidade das contas dos responsáveis, com a imposição do débito e da multa prevista no art. 57 da Lei 8.443/1992. 
8.	De fato, o conjunto de documentos constantes dos autos não permite afirmar o correto emprego dos recursos públicos na execução do objeto pactuado no Convênio 705.154/2009, sobretudo pela falta de apresentação da documentação complementar à prestação de contas então exigida pelo órgão concedente capaz de comprovar a execução física do objeto pactuado.
9.	 A Coordenação-Geral de Monitoramento, Fiscalização e Avaliação de Convênios do Ministério do Turismo emitiu a Nota Técnica de Análise 56/2011 (peça 30) e concluiu pela necessidade de o responsável encaminhar os elementos/documentos para sanear as pendências constatadas, todas relacionadas às ações previstas no Plano de Trabalho do Convênio 705.154/2009. 
10.	As principais pendências indicadas pelo órgão concedente referem-se à não apresentação, dentre outros elementos, de fotografias e/ou filmagem das apresentações artísticas e dos itens de infraestrutura (banheiros químicos, iluminação, palco, sonorização) ; de comprovantes de despesas com hospedagens, transporte, serviços de produção, segurança, materiais promocionais, inserções em rádio, anúncios em outdoor e outbus; e de declarações dos prestadores de serviço com RG e CPF discriminando a função exercida, valor e período.
11.	A falta de apresentação da documentação complementar levou o órgão concedente a concluir pela reprovação da execução física do objeto pactuado e pela ocorrência de dano ao erário no valor total da avença celebrada (peças 31, 32, 44-48) . 
12.	De fato, a omissão do responsável em atender à solicitação do órgão concedente para encaminhar os documentos requeridos agrava a situação do ex-gestor, na medida em que inviabiliza a demonstração da correta aplicação dos recursos públicos no objeto da avença, deixando apenas a certeza do desconhecimento do paradeiro das verbas públicas.  
13.	Nem mesmo foi apresentado um exemplar de cada produto promocional para que o concedente pudesse atestar a respectiva qualidade frente ao objetivo do ajuste, prejudicando, assim, a análise sobre o eventual impacto do material promocional na divulgação do evento e, via de consequência, nas ações de incentivo ao turismo municipal. Tampouco encaminhou ao concedente as fotografias e/ou filmagens originais dos shows realizados e os comprovantes de divulgação pós-evento (publicação em jornais, revistas ou reportagens televisivas) .
14.	À peça 24, consta Relatório de Execução do Projeto Forrónabuco com trinta cópias de fotografias obscuras e inservíveis ao propósito de se identificar a realização dos shows, os outdoors,  o palco, a iluminação, os equipamentos de sonorização, o gerador, os banheiros químicos, a equipe de segurança em atuação e o transporte empregado.
15.	Reproduzo, a seguir, excerto do Voto condutor do Acórdão 3478/2019-TCU-Segunda Câmara, de minha relatoria, em que deixei consignada a relevância das fotografias e registros audiovisuais como elemento de prova da execução física de shows musicais, juntamente com os demais documentos de execução física e financeira: 
"12. Sobre a importância de oferecer registros fotográficos ou audiovisuais para a comprovação de eventos com apresentação de shows de bandas, reproduzo, a seguir excerto do Voto que apresentei nos autos do TC Processo 000.703/2015-0 (Acórdão 6636/2018-TCU-Primeira Câmara) , no qual assim abordei essa questão:
'15. No que concerne à relevância da apresentação de registros fotográficos ou audiovisuais para a comprovação do evento, trago à baila entendimento firmado por este Tribunal, expresso nos subitens 9.2.1 e 9.2.2 do Acórdão 1459/2012-TCU-Plenário:
'9.2.1 a análise de prestação de contas relativas a convênios celebrados pelo Ministério do Turismo deve observar, quanto aos documentos que a compõem, a legislação vigente à época da celebração da avença e o prescrito no termo de ajuste, sendo sempre necessário que o cumprimento do objeto pelo convenente reste indubitavelmente comprovado;
9.2.2 para as situações anteriores a 2010, caso os documentos enumerados no art. 28 Instrução Normativa STN 1/97 e no art. 58 da então vigente Portaria Interministerial 127/2008 não sejam suficientes para comprovar a execução do objeto do convênio, poderão ser exigidos outros elementos de prova, tais como os estabelecidos a partir daquele ano (fotografias, jornais pós evento, CDs, DVDs, entre outros) ;'
16. Duas observações são necessárias em relação ao julgado ora transcrito. A primeira relaciona-se ao fato de que as exigências versadas em outros elementos de prova (fotografias, filmagens) para convênios anteriores a 2010 encontra guarida no magistério jurisprudencial desta Corte de Contas, razão pela qual pode ser oposta pelo MTur para fins de aprovação física do ajuste.
17. A segunda refere-se à questão de que se trata de uma forma ancilar de comprovação de despesas, e não de documentação comprobatória taxativa ou expressamente definida por lei ou ainda por ato normativo. Creio que a decisão teve o objetivo de esclarecer, à guisa exemplificativa, a possibilidade de emprego por gestores de outros meios de prova com o fim de atestar a execução dos objetos dos convênios pactuados quando os documentos fixados pelas normas existentes à época fossem insuficientes.
18. Como não houve fiscalização in loco pelo Concedente na data do evento em exame, é imprescindível que constem nos autos evidências da efetiva realização dos shows nos moldes pactuados, tais como fotografias, filmagens, publicação em jornais, revistas ou reportagens em rádio ou televisão. Também necessária a comprovação do destaque à logomarca do concedente no evento, o que não deve se configurar como mera falha formal, porquanto essencial para demonstrar a vinculação da festividade ao MTur, e, consequentemente, o nexo causal entre os recursos repassados e as despesas incorridas.
19. Nesse contexto, considerando os elementos contidos nos autos, não é possível identificar o cumprimento do objeto pactuado."
16.	No caso do "Forrónabuco", objeto do Convênio 705.154/2009, o órgão concedente registrou, nos termos do Parecer de Análise de Prestação de Contas 1.135/2010, não ter supervisionado  in loco a execução do objeto do ajuste, considerando a sua reduzida capacidade operacional e administrativa dos servidores aptos a fazer fiscalização, a simultaneidade de ocorrência de eventos dessa natureza em diversas localidades e a exiguidade entre a data da celebração do ajuste (assinado em 28/09/2009, peça 7, p. 18) e o início da realização do evento (nos dias 02 e 03/10/2009, peça 29, p. 3-4) .
17.	É nesse contexto e com base nas disposições do Convênio (Cláusula Décima Segunda, parágrafo segundo, alíneas d, g, h, e i, peça 7) que o concedente buscou junto ao convenente outros elementos, como fotografias, filmagens, publicação pré e pós-evento na mídia, que pudessem evidenciar a correta execução física do evento.
18.	Assim, considerando que não foram encaminhadas ao TCU tampouco ao concedente as fotografias originais e os demais elementos solicitados, conclui-se, na mesma linha do órgão ministerial, não haver nos autos documentos que efetivamente demonstrem a execução física do evento "Forrónabuco" na cidade de Joaquim Nabuco/PE, nos dias 2 e 3 de outubro de 2009.
19.	Quanto ao exame financeiro, tem-se que a Nota Técnica de Análise Financeira 0566/2016 (peça 32) apurou o valor do dano ao erário que correspondeu a R$ 300.000,00, total dos recursos federais liberados à entidade convenente, haja vista a reprovação da prestação de contas quanto à execução física do objeto pactuado.
20.	Assim, ainda que a Organização Trajetória Mundial tenha apresentado ao órgão concedente alguns documentos a título de prestação de contas, como por exemplo as notas fiscais emitidas pela empresa contratada para a realização do evento, Centro de Cultura Tanacara (peça 28) , ou cópia dos cheques emitidos (peça 22) , isso, por si só, não assegura a efetiva realização física do objeto pactuado. E, sem a execução física comprovada, não há formação do nexo de causalidade. Nesse contexto, ganha relevância a documentação complementar solicitada pelo Ministério do Turismo.
21.	Sobre a falta de nexo causal, ainda cabe observar que a empresa contratada para realizar o objeto do ajuste, embora tenha emitido as notas fiscais (peça 28) , não assinou os correspondentes recibos. Ademais, por força da Cláusula Sétima, Parágrafo Primeiro, do Convênio 705.154/2009, os pagamentos à conta de recursos recebidos da União estão sujeitos à identificação do beneficiário e à obrigatoriedade de depósito em sua conta bancária (peça 7, p. 8) , porém, o responsável revel não apresentou qualquer documento tendente a evidenciar que os recursos federais do ajuste foram efetivamente depositados na conta da empresa contratada.
22.	Com relação aos contratos de exclusividade entre os artistas e a empresa contratada, Centro de Cultura Tanacara, o responsável não os apresentou a este Tribunal, apesar da exigência do ajuste (Cláusula Terceira, no item II, subitem jj, peça 7) e do Acórdão 96/2008-TCU-Plenário (rel. Min. Benjamin Zymler) , decisum expressamente consignado nos termos do Convênio 705.154/2009. 
23.	 Sem os contratos de exclusividade torna-se difícil justificar a inviabilidade da competição do art. 25, inciso III, da Lei 8.666/1993, de modo a legitimar a contratação direta da empresa que atuou como intermediária para contratar as bandas que fariam os shows no evento "Forrónabuco". 
24.	Sobre a matéria, eis o Acórdão 1435/2017-TCU-Plenário, proferido nos autos da Consulta formulada pelo Ministério do Turismo (TC Processo 022.552/2016-2, rel. Min. Vital do Rêgo) :
"9.1. conhecer da consulta, por atender aos requisitos de admissibilidade;
9.2. responder ao consulente que:
9.2.1. a apresentação apenas de autorização/atesto/carta de exclusividade que confere exclusividade ao empresário do artista somente para o (s) dia (s) correspondente (s) à apresentação deste, sendo ainda restrita à localidade do evento, não atende aos pressupostos do art. 25, inciso III, da Lei 8.666/1993, representando impropriedade na execução do convênio;
9.2.2. do mesmo modo, contrariam o sobredito dispositivo legal as situações de contrato de exclusividade - entre o artista/banda e o empresário - apresentado sem registro em cartório, bem como de não apresentação, pelo convenente, do próprio contrato de exclusividade;
9.2.3. tais situações, no entanto, podem não ensejar, por si sós, o julgamento pela irregularidade das contas tampouco a condenação em débito do (s) responsável (is) , a partir das circunstâncias inerentes a cada caso concreto, uma vez que a existência de dano aos cofres públicos, a ser comprovada mediante instauração da devida tomada de contas especial, tende a se evidenciar em cada caso, entre outras questões, quando:
9.2.3.1. houver indícios de inexecução do evento objeto do convênio; ou
9.2.3.2. não for possível comprovar o nexo de causalidade, ou seja, que os pagamentos tenham sido recebidos pelo artista ou por seu representante devidamente habilitado, seja detentor de contrato de exclusividade, portador de instrumento de procuração ou carta de exclusividade, devidamente registrados em cartório.
9.3. enviar cópia deste acórdão, acompanhado do relatório e do voto que o fundamentam, ao Ministro do Turismo;
9.4. determinar o arquivamento do presente processo."
25.	No Acórdão 936/2019-TCU-Plenário (relatoria do Min. José Mucio) , o tema foi revisitado e o Tribunal assim decidiu:
'9.5. dar ciência ao Ministério do Turismo, no que tange ao uso de recursos públicos de novos convênios para a contratação de produtoras e artistas com fundamento no art. 25, inciso III, da Lei 8.666/1993, do disposto nos itens a seguir, para que seja considerado na formalização e exame das respectivas prestações de contas:
9.5.1. a existência de instrumentos de procuração, cartas de exclusividade e outros documentos de caráter temporário, conferidos a empresas intermediárias, por artistas ou por seus representantes exclusivos, como resultado das tratativas para a realização de eventos custeados com recursos federais, não configura a hipótese de inviabilidade de competição, prevista no art. 25, caput, da Lei 8.666/1993;'
26. 	O quadro fático destes autos mostra a impossibilidade de se firmar o nexo causal entre os recursos públicos da avença, os gastos incorridos e a execução do objeto, sobretudo em face dos indícios de inexecução do evento, hipótese do subitem 9.2.3.1 do Acórdão 1435/2017-TCU-Plenário, retromencionado. A falta de fotografias, filmagens e comprovantes de divulgação pré e pós-evento impossibilita afirmar a realização física do evento, conduzindo à caraterização do débito.
27.	Agrava a situação a ausência nos autos dos contratos de exclusividade das bandas/artistas para os shows do "Forrónabuco". Na peça 23, p. 14 e 15, consta cópia de contrato firmado entre a Organização Trajetória Mundial e o Centro de Cultura Tanacara, no valor de R$ 127.000,00, referente à contratação de prestação de serviços profissionais, na condição de empresária, dos artistas relacionados, para apresentação de shows nos dias 2 e 3/10/2009. Há também nos autos duas notas fiscais, uma no valor de R$ 73.000,00 e a outra de R$ 54.000,00, cuja discriminação dos serviços refere-se a pagamento de cachês aos artistas (peça 28, p. 2 e 4) , porém nada mais há que demonstre efetivamente que tais artistas apresentaram os shows e receberam os correspondentes cachês.
28.	A não apresentação da documentação complementar exigida pelo órgão concedente impôs a reprovação das contas do Sr. Ademir de Brito Oliveira e da Organização Trajetória Mundial pelo Ministério do Turismo. E, nesta Corte, diante das constatações do órgão concedente e da falta de defesa do responsável quanto às condutas irregulares indicadas alhures, a conclusão caminha no mesmo sentido de reprovação de suas contas.
29.	Assim, considerando que constitui, pois, ônus daquele que recebe verba pública evidenciar a boa e regular aplicação dos recursos federais que lhe foram confiados, e tendo em vista a falta de comprovação do correto emprego dos recursos públicos no objeto da avença, acolho integralmente a proposta da unidade técnica e do Ministério Público junto ao TCU no sentido de julgar irregulares as contas do Sr. Ademir de Brito Oliveira e da Organização Trajetória Mundial, atribuindo-lhes solidariamente o débito apurado e aplicando-lhes individualmente a multa prevista no art. 57 da Lei 8.443/1992, em razão da gravidade que o caso encerra, medida que não encontra óbice no que tange à prescrição da pretensão punitiva, como ponderado pela Secex/TCE (item 36 da instrução transcrita no Relatório precedente) .
    	Diante do exposto, manifesto-me por que seja adotada a deliberação que ora submeto a este Colegiado.
T.C.U., Sala das Sessões, em 02 de junho de 2020.
MARCOS BEMQUERER COSTA
Relator